ACORDAO-COMPLETO-2398915

ACÓRDÃO 3991/2020 ATA 10/2020 - SEGUNDA CÂMARA

VISTOS, relatados e discutidos estes autos de aposentadoria deferida em favor de Nélson Rocha Faria pela Universidade Federal de Itajubá;
ACORDAM os Ministros do Tribunal de Contas da União, reunidos em Sessão da 2ª Câmara, nos termos do art. 71, III e IX, da Constituição de 1988 e dos arts. 1º, V, 39, II, e 45 da Lei nº 8.443, de 1992, e diante das razões expostas pelo Relator, em:
9.1. considerar ilegal o ato de alteração da aposentadoria em favor de Nélson Rocha Faria (à Peça 5 sob o nº de controle 25587/2019) , negando-lhe o respectivo registro;
9.2. dispensar o ressarcimento das quantias percebidas indevidamente, mas de boa-fé, em sintonia com a Súmula n.º 106 do TCU;
9.3. determinar que a Universidade Federal de Itajubá adote as seguintes medidas:
9.3.1. faça cessar, no prazo de 15 (quinze) dias contados da ciência deste Acórdão, os pagamentos decorrentes do ilegal ato indicado no item 9.1 deste Acórdão, alertando que a autoridade administrativa omissa está sujeita à responsabilidade solidária pelo eventual débito subsequente, nos termos do art. 262, caput e § 1º, do Regimento Interno do TCU (RITCU) ;
9.3.2. informe ao interessado indicado no item 9.1 deste Acórdão que, diante da exclusão do suscitado período de insalubridade (2 anos e 8 dias) , ele pode exercer a sua opção pela manutenção da aludida aposentadoria com os proventos, todavia, sob a proporção máxima de 32/35 avos;
9.3.3. dê ciência do inteiro teor desta decisão ao interessado indicado no item 9.1 deste Acórdão, no prazo de 15 (quinze) contados da ciência desta deliberação, alertando-o de que o efeito suspensivo proveniente da eventual interposição de recurso junto ao TCU não o eximirá da devolução dos valores percebidos indevidamente após a notificação, diante do não provimento do aludido recurso;
9.4. determinar que a unidade técnica adote as seguintes medidas:
9.4.1. envie a cópia do presente Acórdão, com o Relatório e a Proposta de Deliberação, à Universidade Federal de Itajubá, para ciência e adoção das providências cabíveis; e
9.4.2. arquive o presente processo, sem prejuízo de promover o monitoramento da determinação proferida pelo item 9.3 deste Acórdão, representando ao TCU, se necessário.

Aposentadoria deferida em favor de Nélson Rocha Faria pela Universidade Federal de Itajubá.

Segunda Câmara

Universidade Federal de Itajubá.

3. Interessado: Nélson Rocha Faria (CPF XXX.345.176-XX).

13.1. Ministros presentes: Ana Arraes (Presidente), Augusto Nardes, Aroldo Cedraz e Raimundo Carreiro.
13.2. Ministros-Substitutos presentes: Marcos Bemquerer Costa e André Luís de Carvalho (Relator).

ANDRÉ DE CARVALHO

Trata-se de aposentadoria deferida em favor de Nélson Rocha Faria pela Universidade Federal de Itajubá.
2.	Após a análise final do feito, o auditor federal da Sefip lançou o seu parecer conclusivo à Peça 7, com a anuência, por delegação de competência, do diretor da unidade técnica (Peça 8) , nos seguintes termos:
“Introdução:
1. Trata-se de ato de alteração de concessão de aposentadoria de Nelson Rocha Faria, ex-servidor da Universidade Federal de Itajubá – Unifei.
2. O ato foi submetido, para fim de registro, à apreciação do Tribunal de Contas da União (TCU) , de acordo com o art. 71, inciso III, da Constituição Federal. O cadastramento e a disponibilização ao TCU ocorreram por intermédio do Sistema de Apreciação e Registro de Atos de Admissão e Concessões, na forma dos arts. 2º, caput e incisos I a VI, e 4º, caput, da Instrução Normativa-TCU 78/2018.
Histórico:
3. Por meio de despacho no âmbito do TC Processo 007.796/2012-9 (peça 2) , o Ministro Relator, Vital do Rêgo, ordenou a restituição do citado processo à Sefip para que promovesse o devido saneamento das inconsistências apontadas pelo Parquet no ato inicial do interessado.
4. No parecer de peça 3, o representante do Ministério Público junto ao TCU – MPTCU, além de sugerir a medida acima referida, também propôs a autuação do ato de alteração cadastrado no e-Pessoal sob número 25587/2019 no TC Processo 007.796/2012-9 para análise conjunta com o ato inicial do aludido processo.
5. No entanto, devido a incompatibilidades entre os sistemas Sisac e e-Pessoal, a autuação do ato n. 25587/2019 naquele processo tornou-se inexequível. Diante disso, a Sefip autuou o referido ato no presente processo.
Exame técnico:
Das constatações:
6. Do contracheque do inativo (peça 4) , não se verificou a existência de rubrica que possa macular a legalidade do ato.
7.	Da análise do ato deste processo, detectou-se a averbação de tempo insalubre laborado em períodos anteriores (1º/6/1981 a 11/12/1990) e posteriores (12/12/1990 a 31/12/1995) à edição da Lei 8.112/1990.
Do tempo insalubre laborado em período anterior à Lei 8.112/1990:
8. O cômputo de tempo de serviço insalubre anterior à vigência da Lei 8.112/1990 está conforme o entendimento estabelecido no Acórdão 2008/2006-TCU-Plenário, de relatoria do Ministro Walton Alencar Rodrigues. Por meio do referido Acórdão, esta Corte de Contas firmou o entendimento de que o servidor público que exerceu, como celetista, no serviço público, atividades insalubres, penosas ou perigosas, no período anterior à vigência da Lei 8.112/1990, tem direito à contagem especial de tempo de serviço para efeito de aposentadoria; todavia, para o período posterior ao advento da Lei 8.112/1990, é necessária a regulamentação do art. 40, § 4º, da Constituição Federal, que definirá os critérios e requisitos para a respectiva aposentadoria. Consta do ato (doc. anexo) Laudo Técnico Pericial atestando que o servidor trabalhou em condições insalubres antes do advento da Lei 8.112/1990, o que atende às exigências do Acórdão 911/2014-TCU-Plenário, de relatoria do Ministro Benjamin Zymler. 
9. Assim, a averbação de 1.392 dias de tempo insalubre, laborados no período de1º/6/1981 a 11/12/1990, pode ser computada para fins de aposentadoria do interessado.
10. Todavia, no que se refere à averbação do período de tempo insalubre posterior à edição da Lei 8.112/1990 (738 dias) , a contagem é indevida, o que motivou o parecer do Controle Interno pela ilegalidade da concessão.
11. A justificativa do gestor da Unifei para a citada averbação de tempo insalubre foi a de que o servidor é beneficiado pelo Mandado de Injunção 880/2009.
12. Tal justificativa não se sustenta, consoante se verifica a seguir.
Da Jurisprudência do TCU sobre o Mandado de Injunção n. 880/2009/STF:
13. Conforme já informado, o interessado averbou 738 dias de tempo insalubre já na regência do regime estatutário, na forma do Mandado de Injunção n. 880/2009.
14. O MI 880/2009 garantiu, aos filiados dos sindicatos impetrantes da ação, o direito de análise dos pedidos de aposentadoria especial pela autoridade administrativa conforme o artigo 57 da Lei 8.213/91, reconhecendo a mora do Poder Público quanto à edição da lei que disciplina o artigo 40, § 4º, inciso III, da CF88.
15. Entretanto, esta Corte de Contas já pacificou seu entendimento de que, ao julgar Mandados de Injunção desse gênero, o STF nada mais fez do que preencher a lacuna existente no artigo constitucional supracitado validando a aplicabilidade do artigo 57 da Lei 8.213/91 também aos servidores públicos (Acórdãos 471/2014, 624/2014, 625/2014, 740/2014, 882/2014, 3.922/2014, 6.522/2014 e 6.731/2018, todos da Primeira Câmara e da relatoria do Ministro Benjamin Zymler, e 10.074/2017-TCU-1ª Câmara, da relatoria do Ministro-Substituto Marcos Bemquerer) .
16. A jurisprudência do TCU tem-se firmado no sentido de que a decisão do STF supriu lacuna na regulamentação do § 4º do art. 40 da CF/1988, aplicando ao caso norma já existente, no caso o art. 57 da Lei 8.213/1991.
17. Segundo o entendimento do TCU, o legislador constituinte assegurou a aposentadoria especial aos servidores públicos portadores de deficiência ou que laboraram em condições perigosas, penosas ou insalubres, prevista no dispositivo constitucional citado. Contudo, não assegurou que, na aposentadoria comum (prevista no § 1º do art. 40 da CF) , houvesse o aproveitamento majorado de tempo de contribuição prestado sob condições especiais.
18. Portanto, a contagem ponderada do tempo insalubre, com fundamento no § 5º do art. 57 da Lei 8.213/1991, é ilegal. A utilização de multiplicador resulta em um tempo de serviço fictício, o que está vedado pela própria Constituição Federal no § 10 do art. 40.
19. Em resumo: a aposentadoria especial, de que cuida o § 4º do art. 40 da CF/1988, é direito dos servidores públicos, assegurada pelo Mandado de Injunção n. 880/2009/STF e pelos diversos mandados de injunção julgados pelo STF, todos mediante a aplicação analógica do caput do art. 57 da Lei 8.213/1991. Entretanto, o STF nada decidiu ainda, no sentido de permitir a contagem ponderada de tempo de serviço prestado sob condições especiais, com base no art. 57 da Lei 8.213/1991, para fins de aposentadoria comum, prevista no § 1º, do art. 40 da CF/1988.
20. Sendo assim, o tempo de 738 dias (2 anos e 8 dias) , referente ao período insalubre posterior à Lei 8.112/1990 deverá ser excluído do tempo de serviço total do inativo.
21. De acordo com o ato deste processo, o ex-servidor somou 34 anos, 1 mês e 17 dais para sua aposentação. Com a exclusão do tempo insalubre no regime estatutário (2 anos e 8 dias) , restam-lhe 32 anos, 1 mês e 9 dias, o que só lhe permite aposentadoria proporcional na razão de 32/35 avos dos proventos.
22. Assim, o presente ato deve ser considerado ilegal, com determinação à Unifei para ajustar os proventos do interessado para a proporção de 32/35 avos.
Conclusão:
23. Em razão do exposto, e tendo em vista as análises realizadas no ato de concessão de aposentadoria de Nelson Rocha Faria, esta Unidade Técnica considera que o ato em tela não pode receber a chancela de legalidade e o registro por esta Egrégia Corte em razão de irregularidade na contagem de tempo insalubre laborado na vigência do regime estatutário.
24. Quanto aos valores indevidos já pagos, propõe-se dispensar a devolução, com fundamento no Enunciado 106 da Súmula da Jurisprudência do TCU.
25. Por fim, vale destacar que aludido ato deu entrada neste Tribunal há menos de cinco anos, não sendo aplicável, portanto, o procedimento de contraditório e ampla defesa determinado pelo Acórdão 587/2011-TCU-Plenário, de relatoria do Ministro Valmir Campelo.
Proposta de encaminhamento:
26. Ante o exposto, e com base nos arts. 71, inciso III, da Constituição Federal; 1º, inciso V, e 39, inciso II, da Lei 8.443/1992; 260, § 1º, do Regimento Interno do Tribunal de Contas da União, propõe-se: 
a) considerar ILEGAL e resusar o registro do ato de alteração de concessão de aposentadoria de Nelson Rocha Faria (CPF: XXX.345.176-XX) ;
b) dispensar a devolução dos valores indevidamente recebidos até a data da ciência do acórdão que vier a ser prolatado, com base no Enunciado 106 da Súmula da Jurisprudência do TCU;
c) determinar à Universidade Federal de Itajubá, com base no art. 45 da Lei 8.443/1992, que:
c.1) faça cessar os pagamentos decorrentes do ato impugnado, ajustando os proventos do interessado para a proporção de 32/35 avos, comunicando ao TCU, no prazo de quinze dias, as providências adotadas, nos termos dos arts. 262, caput, do Regimento Interno do TCU e 8º, caput, da Resolução-TCU 206/2007;
c.2) cadastre novo ato, livre da irregularidade apontada, submetendo-o ao TCU no prazo de trinta dias, nos termos dos arts. 262, § 2º, do Regimento Interno do TCU e 19, § 3º, da Instrução Normativa-TCU 78/2018;
c.3) informe ao interessado o teor do acórdão que vier a ser prolatado, encaminhando ao TCU, no prazo de trinta dias, comprovante da data de ciência pelo interessado, nos termos do art. 4º, § 3º, da Resolução-TCU 170/2004, alertando-o de que o efeito suspensivo proveniente de eventual interposição de recurso junto ao TCU não o exime da devolução dos valores indevidamente percebidos após a notificação, em caso de não provimento desse recurso.”
3.	Enfim, por intermédio do Exmo. Sr. Procurador Marinus Eduardo De Vries Marsico, o MPTCU anuiu, em cota singela (Peça 9) , à aludida proposta da unidade técnica.
É o Relatório.

não há.

Procurador Marinus Eduardo De Vries Marsico.

PESSOAL. APOSENTADORIA. INDEVIDA AVERBAÇÃO DO TEMPO DE ATIVIDADE INSALUBRE. ILEGALIDADE DO ATO DE ALTERAÇÃO. NEGATIVA DE REGISTRO. DETERMINAÇÕES. CIÊNCIA.

APOSENTADORIA (APOS)

Secretaria de Fiscalização de Pessoal (Sefip).

Trata-se de aposentadoria deferida em favor de Nélson Rocha Faria pela Universidade Federal de Itajubá sob as seguintes condições:
	Peça
	Número do ato
	Data de Nascimento
	Tipo de ato e de aposentadoria
	Vigência
	Enviado ao TCU

	5
	25587/2019
	8/3/1947
	alteração – aposentadoria voluntária com proventos proporcionais
	25/5/2011
	28/6/2019

2.	Após a análise original do feito, a Sefip identificou a indevida averbação do tempo de atividade insalubre (2 anos e 8 dias) nos proventos do interessado, devendo ressaltar que a referida rubrica não constaria do ato inicial de aposentadoria em favor de Nélson Rocha Faria e esse ato inicial será futuramente apreciado no bojo do TC Processo 007.796/2012-9 sob a relatoria do Ministro Vital do Rêgo.
3.	Por esse prisma, a Sefip sugeriu a ilegalidade do presente ato de alteração da aposentadoria para lhe negar o registro, sem prejuízo de determinar à Universidade Federal de Itajubá para esclarecer o interessado sobre a possibilidade de permanecer aposentado a partir do ajuste nos seus proventos à razão de 32/35 avos, e não mais à razão de 34/35 avos.
4.	De todo modo, após a análise final do feito, com a avaliação, inclusive, da subsequente documentação juntada ao processo, a Sefip assinalou a ilegalidade da averbação do suposto tempo de insalubridade, ante a falta de comprovantes sobre a efetiva subsistência de risco ou de agentes nocivos à saúde no local de trabalho do então servidor ativo, e, assim, a unidade técnica propôs a ilegalidade do referido ato, com a negativa do registro, tendo o MPTCU anuído a essa proposta.
5.	O TCU pode incorporar os pareceres da Sefip e do MPTCU a estas razões de decidir.
6.	Bem se sabe que, em sintonia com o Acórdão 911/2014-TCU-Plenário, a contagem especial do tempo prestado em condições insalubres, penosas e perigosas em prol de servidores ocupantes de cargos estritamente administrativos deveria observar os parâmetros definidos pelo Acórdão 2008/2006-TCU-Plenário e, desse modo, somente poderia ocorrer a partir da efetiva demonstração sobre a subsistência de risco ou de agentes nocivos à saúde no local de trabalho ante o devido ateste por laudo pericial.
7.	Em face disso, a partir da exclusão do suscitado período de insalubridade (2 anos e 8 dias) , os proventos de aposentadoria proporcional do interessado deveriam ser reduzidos para a razão de 32/35 avos, devendo ser excluído o acréscimo de 2/35 avos como o suposto tempo de insalubridade.
8.	Diante, enfim, da entrada do aludido ato de alteração no TCU há menos de 5 anos, não seria necessária a prévia oitiva do aludido interessado, estando esse entendimento em plena consonância com a jurisprudência do STF (v.g.: MS-25.116 e MS-25.403) e com a exceção prevista na Súmula Vinculante nº 3 do STF, além de estar em sintonia com a jurisprudência do TCU (v. g.: Acórdão 587/2011-TCU-Plenário, entre outros) .
9.	O TCU deve assinalar a ilegalidade, portanto, do suscitado ato de alteração da aposentadoria em favor de Nélson Rocha Faria, com a subsequente negativa do registro, sem prejuízo de orientar o interessado sobre a possibilidade de opção pela manutenção da aludida aposentadoria com os proventos, todavia, sob a proporção máxima de 32/35 avos.
Ante o exposto, pugno pela prolação do Acórdão ora submetido a este Colegiado.
TCU, Sala das Sessões, em 16 de abril de 2020.
Ministro-Substituto ANDRÉ LUÍS DE CARVALHO 
Relator